ACORDAO-COMPLETO-2354416

ACÓRDÃO 4130/2019 ATA 18/2019 - PRIMEIRA CÂMARA

VISTOS, relatados e discutidos estes autos em que se apreciam embargos de declaração opostos por Gilvan Magela Caldeira em face do Acórdão 949/2019-TCU-Primeira Câmara, por meio do qual o Tribunal não conheceu do recurso de reconsideração por si interposto em razão da intempestividade e da ausência de fatos novos supervenientes capazes de alterar o mérito do acórdão recorrido,
ACORDAM os Ministros do Tribunal de Contas da União, reunidos em Sessão da Primeira Câmara, diante das razões expostas pelo Relator, em:
9.1. com fundamento nos arts. 32, inciso II, e 34 da Lei 8.443/1992, conhecer e rejeitar os presentes embargos de declaração;
9.2. dar ciência deste acórdão ao embargante.

Embargos de declaração opostos por Gilvan Magela Caldeira em face do Acórdão 949/2019-TCU-1ª Câmara, por meio do qual o Tribunal não conheceu do recurso de reconsideração por si interposto em razão da intempestividade e da ausência de fatos novos supervenientes capazes de alterar o mérito do acórdão recorrido.

Primeira Câmara

Município de Juramento - MG.

3. Embargante: Gilvan Magela Caldeira (XXX.267.378-XX).

13.1. Ministros presentes: Benjamin Zymler (na Presidência), Bruno Dantas (Relator) e Vital do Rêgo.
13.2. Ministro-Substituto convocado: Marcos Bemquerer Costa.
13.3. Ministro-Substituto presente: Weder de Oliveira.

ACORDAO-COMPLETO-2384351

Acórdão de Relação 287/2020 - Primeira Câmara

Acórdão de Relação

ACORDAO-COMPLETO-2496136

Acórdão 1996/2021 - Plenário

ACORDAO-COMPLETO-2413602

Acórdão 6854/2020 - Primeira Câmara

ACORDAO-COMPLETO-2405168

Acórdão de Relação 4028/2020 - Primeira Câmara

Gilvan Magela Caldeira

BRUNO DANTAS

Ministro Bruno Dantas.

Trata-se de embargos de declaração opostos por Gilvan Magela Caldeira (peça 102) em face do Acórdão 949/2019-TCU-Primeira Câmara, por meio do qual o Tribunal não conheceu do recurso de reconsideração por si interposto em razão da intempestividade e da ausência de fatos novos supervenientes capazes de alterar o mérito do acórdão recorrido.
A Tomada de Contas Especial foi instaurada pela Fundação Nacional de Saúde (Funasa) contra Gilvan Magela Caldeira, ex-prefeito do Município de Juramento/MG, em razão de inexecução parcial do objeto do Termo de Compromisso 708/2007- Siafi 631.714, destinado à implantação de melhorias habitacionais para o controle da doença de chagas, com vigência estipulada para o período de 31/12/2007 a 30/6/2013, já incluso termo aditivo.
Por meio do Acórdão 11226/2017-TCU-Primeira Câmara, este Tribunal condenou o embargante em débito e aplicou-lhe a multa prevista no art. 57 da Lei 8.443/1992. Em face do acórdão foram opostos embargos de declaração, não conhecidos por intempestividade (peça 57) , e posteriormente interposto recurso de reconsideração, que restou não conhecido nos seguintes termos:
"Considerando que o recurso foi apresentado intempestivamente;
Considerando que a peça recursal não apresenta fatos novos supervenientes capazes de alterar o mérito do acórdão recorrido, cujas razões discorridas se limitam a demonstrar a discordância com as conclusões deste Tribunal e o simples interesse na rediscussão do mérito;
Considerando, finalmente, os pareceres uniformes da Secretaria de Recursos e do Ministério Público junto ao TCU no sentido do não conhecimento do presente recurso;
Os Ministros do Tribunal de Contas da União ACORDAM, por unanimidade, com fundamento nos arts. 32, inciso I e parágrafo único, da Lei 8.443/1992, c/c os arts. 143, inciso IV, alínea 'b', do Regimento Interno/TCU, em não conhecer do recurso de reconsideração interposto por Gilvan Magela Caldeira (peças 65-84 e 86) em face do Acórdão 11226/2017-TCU-Primeira Câmara, dando-se ciência deste acórdão ao recorrente, juntamente com a instrução (peça 87) , de acordo com os pareceres emitidos nos autos."
Nesta oportunidade, o embargante alega que a deliberação recorrida estaria eivada de "omissões, contradições e obscuridades", porquanto:
2.1. O acórdão não teria se pronunciando sobre os questionamentos acerca da validade da citação;
2.2. Teria apresentado fatos novos capazes de suplantar a intempestividade do recurso;
2.3. O laudo técnico teria feito "distorção de valores absurda e inaceitável";
2.4. O acórdão embargado não teria apontado "a construção da casa número nove, destinada pela FUNASA, e habitada pelo morador: João Lourenço Bispo";
2.5. Que a planilha de prestação de contas elabora pela equipe de Tomada de Contas Especial teria ficado "muito aquém dos valores empregados nas obras de construções das moradias";
2.6. Que este Tribunal teria mudado radicalmente sua posição e que desconsidera o Código de Processo Civil para adotar tão somente o Regimento Interno;
2.7. Que seria contraditória a informação de que o ex-prefeito seria revel, por estar "a contramão da boa jurisprudência dos mais altos tribunais pátrios, que são categóricos na defesa e garantia dos direitos em seus julgamentos".
Diante da pretensa relevância das questões aduzidas, o recorrente finaliza o expediente com o seguinte pedido:
"Ante o exposto, INVOCANDO OS SUPLEMENTOS DO PRECLARO RELATOR E SEUS ILUSTRADOS PARES, requer que sejam recebidos os presentes Embargos de Declaração, processados e julgados procedentes para que seja aprovadas [sic] as contas referentes ao Convênio de 708/2007. Ou, caso não entenda assim, Vossas Excelências, que sejam os autos baixados em diligências à Secex-MG, para que seja DETRMINADA [sic] uma vistoria no município de Juramento, de preferência com a presença do ex-prefeito, Gilvan Magela Caldeira, para aferir as reconstruções das 24 moradias. TRÊS moradias a mais, casas:09, 12. 33, 34 e 35 e considerá-las, [sic] na prestação das referidas planilhas de prestação de contas emitidas erroneamente pela Fundação Nacional de Saúde/FUNASA, ATRAVÉS DO LAUDO TÉCNICO, supra mencionado, OBJETO DE OMISSÃO, CONTRADIÇÃO E OBSCURIDADE NA PRESTAÇÃO DE CONTAS, E CONSEQUENTEMENTE, NO ACÓRDÃO ORA EMBARGADO."
É o relatório.

Charles Correa de Aguiar (160.570/OAB-MG) e outros, representando Gilvan Magela Caldeira.

Procuradora-Geral Cristina Machado da Costa e Silva.

TOMADA DE CONTAS ESPECIAL. TERMO DE COMPROMISSO. FUNASA. EXECUÇÃO DE MELHORIAS HABITACIONAIS. CONTROLE DA DOENÇA DE CHAGAS. IMPLEMENTAÇÃO PARCIAL. DÉBITO. MULTA. CIÊNCIA. RECURSO DE RECONSIDERAÇÃO. NÃO CONHECIMENTO. EMBARGOS DE DECLARAÇÃO. AUSÊNCIA DE CONTRADIÇÃO, OBSCURIDADE OU OMISSÃO. CONHECIMENTO E REJEIÇÃO.

TOMADA DE CONTAS ESPECIAL (TCE)

Secretaria de Recursos (Serur); Secretaria de Controle Externo de Tomada de Contas Especial (SecexTCE).

Trata-se de embargos de declaração opostos por Gilvan Magela Caldeira em face do Acórdão 949/2019-TCU-Primeira Câmara, por meio do qual o Tribunal não conheceu do recurso de reconsideração por si interposto em razão da intempestividade e da ausência de fatos novos supervenientes capazes de alterar o mérito do acórdão recorrido.
Nesta oportunidade, a embargante alega que a deliberação recorrida estaria eivada de contradição, obscuridade e omissão, conforme os argumentos detalhados no relatório precedente
Satisfeitos os requisitos atinentes à espécie, os presentes embargos devem ser conhecidos, com fundamento nos arts. 32, inciso II, e 34, da Lei 8.443/1992.
Preliminarmente, acerca da natureza dos embargos declaratórios, julgo relevante transcrever o seguinte excerto do Acórdão 1218/2015-TCU-Plenário:
"Antes de tratar especificamente dos argumentos trazidos pelos embargantes, lembro que essa espécie recursal, cujo objetivo é sanar eventuais omissões, obscuridades ou contradições, não deve ser manejada para rediscussão de mérito, o que representa, na prática, a possibilidade de repetição de um mesmo recurso, ferindo os princípios da singularidade, da isonomia e da celeridade processual. Os embargos declaratórios devem ter como fundamentação a obscuridade (falta de clareza na redação do julgado) , contradição (existência de proposições inconciliáveis entre si) e omissão (falta de pronunciamento judicial sobre matéria que deveria ter sido apreciada pelo juiz) ."
Elucidativo é o Acórdão 3339/2013-TCU-Primeira Câmara:
"A omissão para o acolhimento dos declaratórios é a que diz respeito à questão que deveria ter sido apreciada pelo colegiado mas não o foi. Não constitui omissão ou contradição a adoção de entendimento diverso do preferido pela parte, segundo seus próprios critérios de justiça e de acordo com sua particular interpretação das leis e da jurisprudência. Não há falar em omissão quando o acórdão analisa todas as questões submetidas a exame e as decide com base em teses jurídicas, jurisprudência, interpretação de leis e análise dos fatos que são diversos dos que os jurisdicionados entendem como mais adequados.
 (...) a contradição deve estar contida nos termos do decisum atacado, este compreendido no âmbito desta Corte como o conjunto: Relatório, Voto e Acórdão. Não cabe alegação de contradição entre o acórdão embargado e 'doutrina', 'jurisprudência' ou mesmo 'comando legal'. A alegação é pertinente em recurso de reconsideração ou pedido de reexame, no qual o comando atacado é contrastado com a jurisprudência, a doutrina e o ordenamento jurídico. Entretanto, é descabida em embargos de declaração, cuja única finalidade é esclarecer ou integrar a decisão embargada, excepcionalmente modificando-a."
Dito isso, observo que as razões do recurso não se enquadram nas suas hipóteses ensejadoras.
O recorrente interpôs intempestivamente recurso de reconsideração. Com o exame negativo de admissibilidade do recurso, as questões de mérito do processo obviamente não são analisadas, não podendo isso ser imputado como vício. Nesse sentido, a jurisprudência selecionada deste Tribunal:
"Em embargos de declaração, não se caracteriza omissão quando a decisão recorrida nem sequer adentrou o mérito do recurso, ante a constatação de vícios processuais insanáveis, na fase de exame de preliminares, tais como ausência do oferecimento do contraditório e da ampla defesa. (Acórdão 2677/2017-TCU-Segunda Câmara) 
Nos estritos termos do juízo negativo de admissibilidade do recurso, verifica-se que não há incoerência entre as afirmações contidas na motivação ou entre proposições da parte decisória, nem entre alguma asserção proferida nas razões de decidir e o dispositivo. Inexistindo propostas inconciliáveis na deliberação recorrida, não há contradição embargável.
Do mesmo modo, embora o recorrente tenha aludido a supostas obscuridades atinente à deliberação embargada, não há qualquer dificuldade no entendimento do texto da deliberação que torne incompreensível o comando imposto ou a manifestação de vontade do Tribunal.
Por sua vez, não socorre ao embargante o direito de juntar novos documentos na tentativa de reverter o juízo negativo de admissibilidade do recurso de reconsideração, quando tal ônus deveria ter sido observado na sua interposição. Primeiro: interpondo o recurso no prazo legal. Segundo: munindo o recurso de documentos aptos a suplantar a intempestividade. Sendo possível apenas uma única interposição do recurso de reconsideração, diante da preclusão consumativa, caberia ao recorrente exercitar tal direito apenas quando possuísse o devido lastro nas hipóteses legais ensejadoras, o que não foi feito.
Quanto aos demais pontos, ficou claro que as ilações lançadas consistem em tentativa de rediscutir a matéria decidida por este Colegiado. Contudo, tal finalidade é incabível na espécie recursal eleita, a qual é via estreita destinada tão somente a integrar ou esclarecer a decisão impugnada. Se o embargante quer demonstrar seu inconformismo com o resultado do julgamento e reinstalar a discussão jurídica já apreciada pelo Tribunal, deverá fazê-lo pelas vias recursais adequadas e nos prazos apropriados (é o segundo recurso intempestivo) , pois extrapola os limites dos embargos de declaração o rejulgamento da causa.
Ademais, por se tratar de recurso de fundamentação vinculada, entendo que eventual enfrentamento de argumentos estranhos a omissão, obscuridade e contradição acabaria por tornar incoerente o próprio reconhecimento de que o presente expediente não é o instrumento adequado para tal, prestigiando a inobservância do embargante à causa de pedir fixada pela Lei 8.443/1992 e pelo Regimento Interno do Tribunal. Do contrário, os embargos de declaração converter-se-iam em típicos recursos de cognição exauriente (Acórdãos 3.516/2019, 1.127/2019, 15.663/2018, 15.658/2018, 15.105/2018 e 15.094/2018, todos da 1ª Câmara) .
Por tudo isso, não tendo sido demonstradas contradições, obscuridades, omissões ou quaisquer outros vícios a serem sanados na deliberação atacada, devem ser rejeitados os presentes embargos.
Ante o exposto, voto por que o Tribunal adote o Acórdão que ora submeto à deliberação deste Colegiado.
TCU, Sala das Sessões Ministro Luciano Brandão Alves de Souza, em 4 de junho de 2019.
Ministro BRUNO DANTAS
Relator